【裁判字號】    89,訴,127
【裁判日期】    890321
【裁判案由】    懲治盜匪條例等
【裁判全文】
臺灣臺南地方法院刑事判決                          八十九年度訴字第一二七號
    公  訴  人  臺灣台南地方法院檢察署檢察官
    被      告  己○○
    公設辯護人  丙○○
右列被告因竊盜等案件，經檢察官提起公訴（八十八年度偵字第一五四八四、八十八
年度營偵字第一八二０號），及移送併辦 (八十九年度偵字第一七０五、一九一八號
)本院判決如左：
    主  文
己○○意圖為自己不法之所有，而侵占遺失物，處罰金參仟元，如易服勞役以參佰元
折算壹日。
己○○連續於夜間侵入有人居住之建築物，攜帶兇器，毀越窗戶、毀壞安全設備竊盜
，累犯，處有期徒刑壹年陸月，又連續意圖為自己不法之所有，於夜間侵入有人居住
之建築物、毀越窗戶、毀壞安全設備、攜帶兇器，以強暴至使不能抗拒之方法，而取
他人之物，累犯，處有期徒刑柒年，應執行有期徒刑捌年伍月。
扣案如附表三所示之物均沒收。
    事  實
一、己○○曾於民國八十七年間，因違反麻醉藥品管理條例案件，經台灣台北地方法
    院判處有期徒刑三月，甫於八十七年六月二十三日易科罰金執行完畢，猶不知悔
    改，復於八十八年六月二十八日凌晨三時許，在台南縣白河鎮○○路某電話亭拾
    獲李蘭所有，遺失之農會提款卡一張，竟意圖為自己不法之所有，將之侵占入己
    ；又另行起意，並基於意圖為自己不法所有之概括犯意，攜帶客觀上足為兇器使
    用之鐵管、鐵撬、油壓剪、板手、螺絲起子、鐵剪刀、鑿子、鉗子等物及其他工
    具，毀壞窗戶及保險箱、鐵櫃等安全設備，連續於附表一所示之時間、地點，竊
    取廟宇內之財物（竊盜所得財物詳如附表一所示）；再基於意圖為自己不法所有
    之概括犯意，連續於附表二所示之時間、地點，侵入廟宇竊盜，因為被害人發現
    ，己○○竟變更為強盜之犯意，以強暴之方法先將被害人捆綁，致使不能抗拒後
    ，再搜刮財物（強盜所得財物詳如附表二）。嗣於附表一編號十四所示之時間及
    地點，著手竊取財物未得手之際，為警當場查獲，並扣得己○○所有，供犯罪所
    用之如附表三所示之物。
二、案經林玉都訴由台南縣警察局白河分局及佳里分局報請台灣台南地方法院檢察署
    檢察官偵查起訴。
    理  由
一、右揭犯罪事實，業據被告己○○除就其於附表一編號第十五號仁厚宮竊得空白支
    票七十五張部分予以否認外，其於被告均坦承不諱，核與告訴人林玉都及被害人
    李蘭、魏明義、蘇蔥益、張石遠、乙○○、方陳蔡、楊水德、闕明珠、廖文一、
    辛○○、戊○○、葉龍煥、劉金木、陳德里、壬○○、林玉都、庚○○、丁○○
    等人指訴之情節相符，並有如附表三所示之物扣案及內政部警政署刑事警察局鑑
    驗書一紙可資佐證，此部份事證明確，被告犯行堪予認定。又被告雖否認附表一
    編號第十五號之仁厚宮竊案為其所為，辯稱：其所持有之支票 (票號AB00000000
    、AB00000000，付款人台南企銀麻豆分行)係第三人葉俊彥於八十八年十一月四
    日交付，向被告調現之用，其再持該二支票分別於八十八年十一月四日及同年月
    十五日在鄰居賴瑞卿台南縣白河鎮○○街一七五巷九號住處及台南顯白河鎮○○
    路五九號強強滾遊藝場向賴瑞卿及甲○○調現云云，然查被告就第三人葉俊彥之
    詳細年籍均無法陳述，且證人甲○○亦到庭證稱，於八十八年十一月四日於強強
    滾遊藝場並未見到葉俊彥有交付支票予被告等語；次查被告本案多次犯行均於台
    南縣內各廟宇所為，無一例外，並有仁厚宮住持林伯勳於警訊中指述明確，復有
    支票二紙扣案可資佐證，益足證其前述所辯，顯係卸責之詞，不足採信，本件事
    證明確，被告犯行應可認定。
二、核被告所為，係犯刑法第三百三十七條之侵占遺失物、第三百二十條第一項竊盜
    罪、第三百二十一條第一項第一款、第二款、第三款之加重竊盜及同條第二項之
    加重竊盜未遂、第三百三十條第一項攜帶兇器，毀越窗戶毀壞安全設第二項加重
    強盜罪、加重強盜未遂罪。公訴意旨雖認被告加重強盜罪部分所為應依法定本刑
    為無期徒刑或七年以上有期徒刑之懲治盜匪條例第五條第一項第一款、第二項之
    罪處斷；惟按特別刑法，針對一時之社會情況而為制定，以應特殊需要，故施行
    期間亦有定限者，學說上稱之為限時法（韓忠謨著刑法原理第五三九頁參照）；
    查懲治盜匪條例條例原為限時法，已於三十四年四月七日因施行期滿而自翌日起
    失效，其失效後並未再經法定程序立法，自非有效之法律，公訴意旨認應依該條
    例之罪名處斷，容有未洽，惟起訴之基本事實相同，爰依法變更起訴法條。其理
    由如下：
（一）懲治盜匪條例於三十三年四月八日，經國民政府公布，依當時法律施行日期條
      例之規定，自當日生效施行。又懲治盜匪條例第十條規定：「本條例施行期間
      定為一年；必要時，得以命令延長之」，顯為限時法之規定。然國民政府首次
      發布延長施行命令之時間為三十四年四月二十六日；惟該條例既經明定施行期
      間，為限時法，依規定已在三十四年四月七日施行期滿，應自三十四年四月八
      日起失效。該條例既已失效（當然包括第十條在內），其授權命令已無根據，
      自不能再以行政命令之方式予以延長。
（二）或謂該條例未經合法廢止程序，至多為「效力未明」，不生失效問題云云。然
      則，限時法施行期限期滿當然廢止而失效，乃限時法之基本原理，絕無期滿後
      仍屬有效或效力未明之原理，本不因中央法規標準法有無明文規定而異；論者
      以懲治盜匪條例公布施行在先，而中央法規標準法公布施行在後，進而認為基
      於法律不溯既往原則，並無中央法規標準法第二十三條「期滿當然廢止」之適
      用云云，自屬對現時法基本定義有所誤會。至中央法規標準法第二十三條但書
      所謂法規定有施行期限者，期滿當然廢止，「但應由主管機關公告之」之規定
      ，亦非限時法於施行期限期滿後當然失效外的另一失效要件之規定；其立法目
      的應僅在於保障人民知的權利，即限時法於期限屆滿當然失效時，由主管機關
      公告使人民周知，如主管機關未為公告，亦不會改變限時法已經失效之事實。
（三）或謂該條例於四十六年六月五日修正公布，刪除原第十條施行期間一年及第八
      條依特種刑事案件訴訟條例審理之規定，其原第九條改為第八條，第十一條改
      為第九條；修正前該條例全部內容，曾經立法院民刑商法委員會審查，認尚有
      繼續沿用之必要，始改採為新法之全部條文，並重新調整條次，形式上雖是「
      修正」，實質上係明白確認該條例已從臨時性舊法改制為常態性之刑事特別法
      ，等同於制定新法，因認該條例重新立法之合法性，不因修正前曾施行期滿始
      以命令展期而有影響云云。然查：依立法公報第十九會期第六期、第七期所載
      ，四十六年修正該條例之提案，係為將該條例第八條刪除，惟因審查會又認為
      「本條例每年一度以命令延長，已達十餘年，顯然已失該條例規定之本意，莫
      如一併刪除，俟將來治安情況改善，本條例確無施行之必要時，再予廢除較為
      得體」，爰決議「懲治盜匪條例第八條及第十條刪除，第九條改為第八條，第
      十一條改為第九條」，立法院會乃無異議通過。由此可見當次立法院院會，不
      過將該條例第八條及第十條刪除，後二條文往前移而已，並未重新三讀而立法
      ；上述立法院公報討論事項之一，亦載明「省略三讀通過」，是其未經重新立
      法甚明，此有立法院公報第十九會期第六期、第七期紀錄附卷可參。且觀之四
      十六年六月七日總統府公報第八一六期所載之總統令為「茲將懲治盜匪條例第
      八條及第十條條文予以刪除，其原第九條改為第八條，第十一條改為第九條」
      ，並非公告重新三讀制定之新法，益證其然。從而，該四十六年之修正程序，
      不過刪除限時法條文而公布，欲使其變成常態法而已，並未有重新立法之程序
      。此與十七年之「懲治盜匪暫行條例」係十三年之「懲治盜匪法」失效後重新
      制定之新法，而三十三年之「懲治盜匪條例」係十七年之「懲治盜匪暫行條例
      」失效後重新制定之新法，均不相同；亦與三十七年之「懲治走私條例」於四
      十四年修正全文、「肅清煙毒條例」於八十七年名稱修正為「毒品危害防制條
      例」並修正全文之情形，顯然不同。故不論由主觀觀點（立法委員之修正意見
      ）或客觀觀點（修正之過程及內容），該條例於四十六年之修正，並非重新制
      定新法。
（四）或有謂：懲治盜匪條例為一大多數人認為有效的法律，故該條例應仍為現實上
      有拘束力之法律云云；此說法倘針對民商法或契約習慣上觀之，或許言之成理
      ，惟刑事法律必須遵守罪刑法定原則，自不能以習慣上已被接受的失效法律做
      為法源。
（五）至於七十九年七月十九日大法官會議釋字第二六三號解釋，係在誤認懲治盜匪
      條例有效之情況下而為解釋，主張懲治盜匪條例仍屬有效者，以該號解釋而作
      為該條例有效之論據，顯有誤會。且該號解釋認定該條例第二條第一項第九款
      擄人勒贖罪之唯一死刑規定不違憲，係法律違憲與否之問題，與法律是否有效
      ，乃層次不同之問題，無從相提並論；大法官會議並未對該條例是否有效作成
      解釋。依據上開說明，尚難認懲治盜匪條例仍然有效而得予適用，爰適用普通
      刑法審判。
    被告先後竊盜及多次加重竊盜既未遂、加重強盜及強盜未遂犯行，時間緊接，所
    犯又係基本構成要件相同之罪名，顯係基於概括犯意為之，均應分別依連續犯規
    定論處加重竊盜罪及加重強盜罪。又被告所犯上開加重竊盜、加重強盜、侵占遺
    失物三罪，犯意各別，行為互殊，應分論併罰。末查被告於八十七年間，因違反
    麻醉藥品管理條例案件，經台灣台北地方法院判處有期徒刑三月，甫於八十七年
    六月二十三日易科罰金執行完畢，有本署刑案資料查註紀錄表在卷可按，其於五
    年內再犯本件竊盜及強盜等有期徒刑以上之罪，均為累犯，應依法加重其刑。爰
    審酌被告年輕力壯，竟不知努力工作換取金錢，並以暴力方法強盜他人財物，其
    所生危害至鉅等一切情狀，分別就其所犯之三罪量處如主文所示之刑，罰金刑部
    分諭知易服勞役之折算標準，徒刑部分並定其應執行刑，以資懲儆。如附表三所
    示之物，為被告所有，供犯罪所用之物，已據其供明在卷，均依法宣告沒收。
據上論斷，應依刑事訴訟法第二百九十九條第一項前段，刑法第五十六條、第三百二
十條第一項、第三百二十一條第一項第一、二、三款、第二項、第三百三十條第一項
、第二項、第三百三十七條、第四十二條第二項、第四十七條、第五十一條第五款、
第三十八條第一項第二款，判決如主文。
本案經檢察官張太龍到庭執行職務。
中    華    民    國      八十九    年      三        月      二十一    日
                              臺灣臺南地方法院刑事第一庭
                                      法  官 石家禎
右正本證明與原本無異
如不服本判決應於送達後十日內向本院提出上訴狀
                                      書記官 葉東平
中    華    民    國      八十九    年      三        月      二十一    日
附錄法條
刑法第三百二十一條第一項、第二項
  犯竊盜罪而有左列情形之一者，處六月以上五年以下有期徒刑：
    一  於夜間侵入住宅或有人居住之建築物、船艦，或隱匿其內而犯之者。
    二  毀越門扇、牆垣或其他安全設備而犯之者。
    三  攜帶兇器而犯之者。
    四  結夥三人以上而犯之者。
    五  乘火災、水災或其他災害之際而犯之者。
    六  在車站或埠頭而犯之者。
  前項之未遂罰之。
刑法第三百三十七條
  意圖為自己或第三人不法之所有，而侵占遺失物、漂流物或其他離本人所持有之物
  者，處五百元以下罰金。
刑法第三百三十條
附表一：
┌──┬───────────┬───────────────┬─────
│編號│  犯  罪  時  間      │  犯    罪    地    點        │  竊 得 財
├──┼───────────┼───────────────┼─────
│    │八十八年七月二十一日  │台南縣白河鎮內角里六十之一號  │錄影機一台
│ 一 │凌晨四時許            │（太城宮辦公室）              │擴音器一台
│    │                      │                              │約新台幣五
├──┼───────────┼───────────────┼─────
│ 二 │八十八年八月五日      │台南縣白河鎮庄內里福呂府      │未竊得財物
│    │二十三時三十分許      │          │
├──┼───────────┼───────────────┼─────
│ 三 │八十八年八月十六日    │台南縣東山鄉東山村武興宮      │約新台幣五
│    │凌晨五十許            │                              │
├──┼───────────┼───────────────┼─────
│ 四 │八十八年八月十七日    │台南縣白河鎮○○路九一巷四六  │未竊得財物
│    │凌晨二時許            │之九號（永安宮）              │
├──┼───────────┼───────────────┼─────
│ 五 │八十八年八月底        │台南縣白河鎮汴頭里真武宮      │約新台幣一
│    │                      │                              │
├──┼───────────┼───────────────┼─────
│ 六 │八十八年九月十八日    │台南縣白河鎮永安里新厝子七十  │約新台幣三
│    │凌晨五時許            │之廿四號（武聖殿）            │
├──┼───────────┼───────────────┼─────
│    │八十八年十月一日      │台南縣東山鄉大客村北極殿      │約新台幣六
│ 七 │凌晨三時許            │                              │金牌一面
│    │                      │                              │銀牌三面
├──┼───────────┼───────────────┼─────
│ 八 │八十八年十一月二日    │台南縣後壁鄉侯伯村五十一號    │約新台幣一
│    │凌晨五時三十分許      │（三恩府）                    │金牌五面
├──┼───────────┼───────────────┼─────
│ 九 │八十八年十一月十五日  │台南縣佳里鎮佳化里代天宮      │約新台幣二
│    │凌晨三時許            │                              │
├──┼───────────┼───────────────┼─────
│ 十 │八十八年十一月十九日  │台南縣佳里鎮佳池宮            │未竊得財物
│    │左右凌晨三時許        │                              │
├──┼───────────┼───────────────┼─────
│ 十一 │八十八年十一月十二日  │台南縣後壁鄉新東村六十之一號  │約新台幣一
│    │凌晨三時許            │（重興宮）                    │
├──┼───────────┼───────────────┼─────
│ 十二 │八十八年十一月底      │台南縣六甲鄉甲南村十八王公廟  │約新台幣八
│    │                      │                              │
├──┼───────────┼───────────────┼─────
│ 十三 │八十八年十一月底      │台南縣六甲鄉甲東村福德宮      │未竊得財物
│    │                      │                              │
├──┼───────────┼───────────────┼─────
│ 十四 │八十八年十二月三日    │台南縣白河鎮崎內里一之十號    │未竊得財物
│    │凌晨二時許            │照安宮                        │警查獲
├──┼───────────┼───────────────┼─────
│ 十三 │八十八年十月二十七日  │台南縣麻豆鎮油車里九鄰四七號  │竊得台南企
│    │                      │仁厚宮                        │銀麻豆分行
│    │                      │                              │票號
│    │                      │                              │AB00000000
│    │                      │                              │至
                                                                AB00000000
├──┼───────────┼───────────────┼─────
│ 十四 │八十八年十月十二日    │台南縣佳里鎮子龍里九鄰四十號  │三萬五千元
│    │                      │永昌宮                        │
│    │                      │
└──┴───────────┴───────────────┴─────
附表二：
┌──┬───────────┬─────────────┬───────
│    │   犯  罪  時  間     │    犯   罪   地   點     │   所  得  財
├──┼───────────┼─────────────┼───────
│一  │八十八年十月二十四日  │台南縣柳營鄉東昇村中山西  │未取得財物
│    │凌晨四許許            │路三八四之二號（代天院）  │
├──┼───────────┼─────────────┼───────
│二  │八十八年十一月二十一日│台南縣佳里鎮鎮山宮        │約新台幣六、七
│    │凌晨三時許            │                          │金牌三面（約重
└──┴───────────┴─────────────┴───────
附表三：
鐵管（尖頭）      一枝
鐵撬              二枝
油壓剪            二枝
鐵管              三枝
活動板手          二枝
砂輪機            一台
螺絲起子          二枝
電動式螺絲起子    一枝
手套              二雙
活動輪座（砧板）  一個
繩梯              一個
鐵剪刀            一枝
鑿子              一枝
鉗子              一枝
大型起子          一支(未扣案)


司法院資訊處製作；財團法人民間司法改革基金會備份。
